最高法院刑事判決　　　　　　一○○年度台上字第七二七一號
上　訴　人　廖怡鈞
選任辯護人　徐承蔭律師
上　訴　人　蔡志成
上列上訴人等因違反槍砲彈藥刀械管制條例等罪案件，不服台灣
高等法院台中分院中華民國九十九年十月二十六日第二審判決（
九十九年度上訴字第一五九五號，起訴案號：台灣台中地方法院
檢察署九十八年度偵字第一八六三○、一八九一一、二○一一七
、二○一一八號），提起上訴，本院判決如下：
    主  文
原判決關於廖怡鈞栽種大麻及蔡志成部分撤銷，發回台灣高等法
院台中分院。
其他上訴駁回。
    理  由
一、發回（即廖怡鈞、蔡志成栽種大麻）部分：
本件原判決認定上訴人廖怡鈞與蔡煒侖（業經判決確定）、上訴
人蔡志成與游佩禎分別為男女朋友關係，廖怡鈞與游佩禎自民國
九十八年二月四日起共同承租（改制前）台中縣大肚鄉○○路○
段七十巷三弄八之三號四樓及五樓加蓋鐵皮屋居住。蔡志成、廖
怡鈞有其犯罪事實欄一之(四)所載，基於意圖供製造大麻（毒品）
之用，而共同栽種第二級毒品大麻之犯意聯絡，由蔡志成先於不
詳時間，在不詳地點，自某年籍不詳之女性友人「簡晏儒」處取
得大麻種子六顆後，先行將大麻種子種植於盆栽內，並於九十八
年三月間某日，經廖怡鈞同意後，將已生長成幼苗之大麻盆栽六
株搬移至廖怡鈞上開租屋處之五樓鐵皮屋內照顧，期間由蔡志成
、廖怡鈞輪流澆水，並由蔡志成將上開大麻盆栽自上址五樓之陽
台處移至曬衣間屋內，而於其等澆水後均予上鎖，避免他人知悉
。且由蔡志成於同年七月初某日，在上開種植大麻盆栽處所裝設
照明燈，藉以供給光線，培育大麻成株，以便日後摘取其葉片製
造第二級毒品大麻施用，而共同栽種上開大麻植株六株，廖怡鈞
且於同年七月間某日，自行撿拾上開大麻盆栽內乾枯掉落之大麻
葉，在上開租屋處內捲煙吸食一次（施用部分未據起訴），並將
所剩餘之大麻葉一包藏放於其上開租屋處之個人房間紙箱內，而
非法持有該第二級毒品大麻葉一包。嗣於同年七月二十二日為警
前往搜索，在上址五樓曬衣間內扣得大麻盆栽六株，復於該址四
樓廖怡鈞房間內，扣得大麻葉一包（驗餘淨重三點三五八公克）
等情。因而維持第一審論處上訴人等共同意圖供製造毒品之用，
而栽種大麻罪刑部分之判決，駁回上訴人等此部分在第二審之上
訴，固非無見。
惟查：(一)、有罪之判決書應記載犯罪事實，並應於理由內記載認
定犯罪事實所憑之證據及其認定之理由，分別為刑事訴訟法第三
百零八條、第三百十條第一款所明定。故有罪之判決書所認定之
犯罪事實，須與理由內之說明兩相一致，否則即有判決所載理由
矛盾之違背法令。原判決於事實欄認定上訴人等至遲於九十八年
三月間某日起，即有共同栽種上開六株大麻之犯行。理由內則引
用上訴人等分別於警詢、偵查中所為之陳述，為其所憑之證據（
見原判決理由二之(五)、(六)）。然查上訴人等始終否認自始知悉所
栽種者為大麻，而依原判決所引用上訴人等之陳述，廖怡鈞於警
詢時供稱伊係於九十八年六月底時，經上網查閱圖片，並向蔡志
成詢問後，才知悉是大麻等語；蔡志成於警詢及偵查中，則分別
供稱其係於九十八年六月間前往裝設照明燈時，懷疑該等植栽是
大麻，至同年六月底七月初，經由電視新聞報導及查閱大麻照片
資料後，才知是大麻等語（見原判決第十八頁至第二十六頁）；
原判決並於理由內載明「可見蔡志成及廖怡鈞二人均坦承伊等至
遲於員警查獲本案前之九十八年六月底左右，由蔡志成為該等盆
栽裝設燈管時，即均已知悉該等植栽為大麻，並曾相互討論後續
如何處理等情，且互核相符，而廖怡鈞坦承伊等確係因知悉該等
植栽為大麻後，因擔憂為警發現該等大麻，方將屋內上鎖，又因
擔心該等大麻枯萎，遂由蔡志成在該處裝設照明燈，伊並曾撿拾
該等大麻落葉施用過等情，核與常情相符」等旨（見原判決第二
十五頁倒數第十行至倒數第三行），資為認定上訴人等有意圖供
製造毒品之用，而栽種大麻犯行之主要理由。惟上訴人等上開陳
述如均屬實，似僅能證明渠等自九十八年六月底七月初起，於知
悉該等植栽為大麻後仍予栽種之犯行。至於在此之前，上訴人等
若果真不知所栽種者係大麻，則上訴人等是否自始即基於意圖供
製造毒品之用，而栽種大麻，即有研求餘地。乃原判決對於究竟
如何認定上訴人等於九十八年三月間即有意圖供製造毒品之用，
而栽種大麻之犯罪故意，悉未論述說明，僅憑上述證據資料，遽
行認定上訴人等自九十八年三月間即有上揭犯行，自有判決所載
理由矛盾之違法。(二)、毒品危害防制條例第十二條第二項之罪，
以意圖供製造毒品之用，而栽種大麻為其成立要件。若無供製造
毒品之意圖，而以出於藥用、觀賞、好奇等其他目的栽種少許大
麻者，因欠缺主觀意思要件，不能成立該罪。而行為人有無供製
造毒品之用之意圖，雖為其主觀上之意思要件，仍應就客觀存在
之具體事實，依據經驗法則及論理法則審慎認定。上訴人等均否
認有製造毒品之意圖，原判決論上訴人等以栽種大麻罪，於事實
欄雖認定上訴人等係基於意圖供製造大麻（諒係製造毒品之誤）
之用，而共同栽種第二級毒品大麻之犯意聯絡，為上開犯行，然
理由內僅就如何認定上訴人等至遲於九十八年六月底已知悉所栽
種者係大麻，及渠等所為遭警方查獲後始知悉所栽種者為大麻之
辯解如何不足採信，予以說明及指駁（見原判決理由二之(五)至(七)
），並未說明其憑以認定上訴人等係意圖供製造毒品之用，而栽
種大麻之證據及理由，理由亦嫌不備。上訴人等上訴意旨指摘原
判決此部分不當，尚非全無理由，而前揭違背法令情形，影響於
事實之確定，本院無可據以為裁判，應認原判決關於上訴人等栽
種大麻部分，有撤銷發回更審之原因。又扣案之大麻植株六株僅
係可供製造大麻毒品之原物，尚與毒品危害防制條例第十八條第
一項所規定應沒收銷毀之毒品有別，案經發回，宜一併注意。
二、駁回（即廖怡鈞寄藏具殺傷力槍枝）部分：
按刑事訴訟法第三百七十七條規定，上訴於第三審法院，非以判
決違背法令為理由，不得為之。是提起第三審上訴，應以原判決
違背法令為理由，係屬法定要件。如果上訴理由書狀並未依據卷
內訴訟資料，具體指摘原判決不適用何種法則或如何適用不當，
或所指摘原判決違法情事，顯與法律規定得為第三審上訴理由之
違法情形，不相適合時，均應認其上訴為不合法律上之程式，予
以駁回。本件廖怡鈞就寄藏具殺傷力槍枝部分上訴意旨略稱：(一)
、廖怡鈞究係何時取得系爭寄藏槍枝、子彈，原判決未詳細認定
記載，且證人蔡煒侖於第一審審理時證稱：大概於九十八年四、
五月間將涉案之槍枝、子彈藏放在廖怡鈞房間等語，原判決此部
分犯罪時間之記載，與上述資料不相符，有判決理由不備之違法
。(二)、廖怡鈞事後已否認知悉蔡煒侖在其房間內藏放系爭槍枝、
子彈，則其於九十八年七月二十三日及同年八月三日在偵查中所
為之自白，是否與事實相符，即非無疑。又依蔡煒侖所證述情節
，廖怡鈞對此並不知情，亦未同意；且其係藏放於櫃內，尚有物
品掩飾，非易於察覺。又廖怡鈞之房門及衣櫃均未上鎖，此與若
知悉屋內藏有槍枝、子彈，理當將房門及衣櫃上鎖之經驗法則不
符。再者蔡煒侖另有將扣案其餘之槍枝、子彈藏放於上開住處四
樓客房之犯行，廖怡鈞對於蔡煒侖此部分之犯行既不知情，如何
由此推論其知悉自己房間遭人藏放槍枝、子彈？原判決僅因廖怡
鈞與蔡煒侖為男女朋友，遽認廖怡鈞係受託而同意代蔡煒侖藏放
系爭槍枝、子彈，有悖於經驗法則等語。
惟查：原判決綜合全案卷證資料，本於事實審法院採證認事之職
權，認定廖怡鈞明知已判刑確定之蔡煒侖於九十八年三月間某日
所取得如原判決附表一編號三所示可發射子彈具有殺傷力之改造
槍枝一支，及編號八所示有殺傷力之制式子彈五十一顆，均係槍
砲彈藥刀械管制條例所列管之槍砲彈藥，竟仍基於寄藏之犯意，
於蔡煒侖收受上開槍枝、子彈後某日，受蔡煒侖委託，同意蔡煒
侖將上開槍枝、子彈藏放於上開租屋處其個人房間內，予以寄藏
保管，而有其事實欄一之(二)所載之犯行。因而維持第一審依想像
競合犯，從一重論處廖怡鈞未經許可寄藏可發射子彈，具有殺傷
力槍枝罪刑部分之判決，駁回廖怡鈞此部分在第二審之上訴。已
依據卷內資料，說明其所憑之證據及認定之理由。對於廖怡鈞所
為之辯解，併已敘明：廖怡鈞於警詢及九十八年八月三日檢察官
偵查時，對於警方在其房間內搜索查扣得系爭槍枝、子彈，及知
悉並同意代蔡煒侖藏放上開槍枝、子彈等事實，均自白不諱，核
與證人游佩禎於警詢陳稱：伊看過蔡煒侖從廖怡鈞房間內取出一
支銀色手槍形狀之槍枝擦拭等情相符，以廖怡鈞身為蔡煒侖之女
友，豈有不知其房間藏放上開槍枝、子彈之理。又上開槍枝、子
彈係於廖怡鈞房間內之紙盒內查獲，顯係細心收藏保管以免遭發
現。此外並有內政部警政署刑事警察局之槍彈鑑驗書、搜索扣押
筆錄、刑案現場測繪圖及查獲現場照片可稽。因認廖怡鈞代蔡煒
侖寄藏上開槍枝、子彈之犯行堪以認定，而以其事後否認犯行，
辯稱不知情云云，為卸飾之詞，不足採信。蔡煒侖於第一審法院
證稱：廖怡鈞不知道伊在其房間內藏放槍枝、子彈云云，無非迴
護之詞，亦不足採信，已逐一說明及指駁。上訴意旨對於原判決
所為前揭論斷，並未依據卷內資料，具體指摘有何違背法令之情
形。且查：(一)、犯罪之時間，除有特殊情形外，並非構成犯罪事
實之要素，有罪判決關於時間之記載，旨在辨別犯罪之同一性。
如其對於犯罪行為人犯罪之地點、犯罪態樣及其他相關之客觀事
實，已明白認定詳細記載，且依此項記載，已達於可得確定之程
度，而無礙於犯罪同一性之辨別，縱令對犯罪時間僅記載年、月
而未明確認定為何「日」，亦不生違背法令之問題（參見本院七
十六年台上字第六六七九號判例意旨）。本件原判決認定廖怡鈞
受託寄藏上開槍枝、子彈之時間，係在蔡煒侖於九十八年三月間
某日取得上開槍枝、子彈後之某日，依此記載，無礙於犯罪同一
性之辨別，自不能指摘為違法。上訴意旨以自己之說詞，任意指
摘，自非適法之第三審上訴理由。(二)、事實之認定與證據之取捨
，乃事實審法院之職權，苟其事實之認定與證據之取捨，與經驗
法則或論理法則無違，即不容任意指為違法，而據為適法之第三
審上訴理由。廖怡鈞上訴意旨其餘之指摘，係對於原判決已說明
事項及屬原審採證認事職權之適法行使，持憑己見而為不同之評
價，重為事實之爭執，核與法律規定得為第三審上訴理由之違法
情形，不相適合。其此部分之上訴不合法律上之程式，應予駁回
。
據上論結，應依刑事訴訟法第三百九十七條、第四百零一條、第
三百九十五條前段，判決如主文。
中    華    民    國  一○○  年   十二   月  二十九  日
                      最高法院刑事第十二庭
                          審判長法官  陳  世  雄  
                                法官  張  祺  祥  
                                法官  宋      祺  
                                法官  惠  光  霞  
                                法官  周  盈  文  
本件正本證明與原本無異
                                      書  記  官  
中    華    民    國  一○一  年    一    月    四    日
                                                      K